臺灣新竹地方法院民事判決
                                      108年度訴字第988號
原      告  許燦文  
訴訟代理人  林君鴻律師
複  代理人  張藝鏵  
被      告  許燦人  
            許燦澤  
上列當事人間分割共有物事件，本院於民國110年2月3日辯論終
結，判決如下：
    主      文
兩造共有如附表一所示之不動產，應予變價分割，所得價金按附
表二所示應有部分比例分配之。
訴訟費用由兩造按附表二所示應有部分比例負擔。
    事實及理由
壹、程序方面：
    被告許燦澤經合法通知，未於最後言詞辯論期日到場，核無
    民事訴訟法第386條各款所列情形，爰依原告之聲請，准由
    其一造辯論而為判決。
貳、實體方面：
一、原告主張：如附表一所示坐落新竹市○○段000地號土地及其
    上同段00建號建物（含增建部分，門牌號碼新竹市○○路0段0
    00號，以下合稱系爭房地）為兩造共有，應有部分如附表二
    所示。兩造就系爭房地並無不分割之協議，亦無因物之使用
    目的不能分割之情事，惟雙方無法就系爭房地之分割方法達
    成協議，爰依法訴請判決分割系爭房地，並主張變價分割。
    系爭房地現由被告許燦人占有使用，建物部分僅有一處出入
    口銜接新竹市東大路3段之道路，建物內各樓層無獨立門戶
    ，均由單一樓梯相通，如以原物分配予全體共有人，尚需重
    新設置分配梯廳、分設出入口以利出入，且建物屋齡較高，
    若採原物分割除將破壞結構及增加勞費外，對兩造將來之使
    用管理亦有不便，有損建物之完整性，堪認以原物分配予全
    體共有人顯有困難。此外，兩造均不同意以承買系爭房地再
    行找補費用予其他共有人之方式進行分割，故本件最適切之
    分割方式為變價分割。為此，爰依民法第823條第1項、第82
    4條第2項之規定，提起本件訴訟，並聲明：如主文第1項所
    示。
二、被告方面：
(一)被告許燦人則以：系爭房地於繼承時曾言明為保持祖厝完整
    性，不能買賣，原告提起本件訴訟顯違背誠信原則。伊合法
    居住在系爭房屋二樓已將近20年，不同意分割，且父母遺物
    、原告與被告許燦澤之物品仍留在屋內，若要進行分割，主
    張分層分割；目前無資力向其他共有人購買應有部分，也不
    願意出賣應有部分。答辯聲明：原告之訴駁回。
(二)被告許燦澤則以：系爭房地沒有分割或不得分割之約定，希
    望不要分割也不要拍賣；伊目前沒有資力可將其他共有人的
    應有部分買下。此外，依據土地法第34條之1規定，對於共
    有土地或建築改物等，應有共有人過半數及應有部分過半數
    同意始得為之，故原告提起本件分割共有物訴訟顯無理由。
    答辯聲明：原告之訴駁回。
三、得心證之理由：
(一)按各共有人，除法令另有規定外，得隨時請求分割共有物。
    但因物之使用目的不能分割或契約訂有不能分割之期限者，
    不在此限，民法第823條第1項定有明文。原告主張如附表一
    所示之土地與建物即系爭房地為兩造共有，應有部分如附表
    二所示，系爭房地並無因法令限制不許分割，且無因使用目
    的不能分割之情形，有土地及建物登記公務用謄本、新竹市
    稅務局房屋稅籍證明書等在卷可參（見本院訴字卷第53頁至
    第56頁、第277頁至第281頁），且為被告所不爭執，自堪信
    為真實。原告復主張兩造未有不分割協議乙節，為被告許燦
    人所否認，並辯以：系爭房地於繼承時曾約定為保持祖厝完
    整性，不能買賣云云（見本院訴字卷第324頁）；惟被告許
    燦人於本院審理時曾表示：「(法官問：當初系爭房屋有無
    約定不能分割？)本來是沒有說什麼，本來有七份，後來哥
    哥、妹妹應該分的部分給原告，還有一個姊姊給原告半份，
    給我兒子半份，娶了大陸妹才有這個分割問題出來。本來沒
    有不能分割的約定。」等語（見本院訴字卷第70頁）；被告
    許燦澤於本院審理時亦陳稱：本來就沒有分割或不得分割之
    約定，我們在感情上就是沒有想過要分割等情（見本院訴字
    卷第71頁），足證兩造並無不分割之協議。執此，系爭房地
    既無因使用目不能分割之情事，共有人間復無不能分割之約
    定，則原告起訴請求分割共有物，自屬於法有據，應予准許
    。
(二)被告許燦人另辯以原告提起本件訴訟顯違背誠信原則云云；
    惟按權利之行使，不得違反公共利益，或以損害他人為主要
    目的；行使權利，履行義務，應依誠實及信用方法，民法第
    148條定有明文。又民法第148條係規定行使權利，應依誠實
    及信用方法，不得違反公共利益，或以損害他人為主要目的
    。若當事人行使權利，雖足使他人喪失利益，倘非以損害他
    人為主要目的，亦無違反誠實及信用之方法，即難謂係違反
    誠信原則或權利濫用（最高法院107年度台上字第2449號判
    決意旨參照）。經查，兩造均係因分割繼承之原因於90年8
    月22日取得系爭房地之應有部分，有土地及建物登記公務用
    謄本可參（見本院訴字卷第143頁至第145頁），而原告既為
    系爭房地之共有人，依民法第823條第1項前段之規定，本得
    隨時請求分割共有物，原告因無意維持共有關係，而訴請法
    院裁判分割以求消滅共有狀態，實屬其請求分割權利行使與
    否之選擇自由，難認係以損害其他共有人之利益為目的或有
    違反誠信原則之情形可言。此外，被告並未能提出相關事證
    舉證證明原告請求分割系爭房地有何權利濫用之具體情事，
    堪認原告係權利之正當行使，不生權利濫用之問題。故而，
    被告許燦人抗辯原告提起本件訴訟請求分割共有物有違反誠
    信原則一節，洵屬無據，難認可採。
(三)次按共有物之分割，依共有人協議之方法行之；分割之方法
    不能協議決定，或於協議決定後因消滅時效完成經共有人拒
    絕履行者，法院得因任何共有人之請求，命為下列之分配：
    一、以原告分配於各共有人。但各共有人均受原物之分配顯
    有困難者，得將原物分配於部分共有人。二、原物分配顯有
    困難時，得變賣共有物，以價金分配於各共有人；或以原物
    之一部分分配於各共有人，他部分變賣，以價金分配於各共
    有人，民法第824條第1項、第2項定有明文。又按分割共有
    物，究以原物分割，或變價分割為適當，法院應斟酌當事人
    意願、共有物之使用情形、物之經濟效用及全體共有人之利
    益等情形而為適當分割，不受共有人所主張分割方法之拘束
    （最高法院87年度台上字第1402號判決參照）。
(四)經查，系爭土地其上有門牌號碼新竹市○○路0段000號房屋1
    棟，該屋為貼有磁磚之四層樓建物，一樓前方臨新竹市東大
    路3段之出入口為鐵捲門，有開小門供人員出入，後方巷道
    尚有後門，二至四樓自外觀察窗戶、冷氣樣式皆為同一，因
    實際使用之共有人未到場，無法進入系爭房屋。新竹市地政
    事務所人員於勘驗現場表示：系爭房屋3、4樓臨路部分為增
    建，此部分保存登記僅登記1至2樓，後段部分有登記1至4樓
    ，但自外觀無法看出是否有增建；（後補充）5樓部分只有
    中間部分長方形範圍，5樓部分因角度問題，自前方無法看
    到等語，嗣受命法官再至勘測現場指出建物邊界位置，諭請
    新竹市地政事務所測量人員將建物測量成果圖數位化後依測
    得四點之位置套繪在複丈成果圖，其結果即如附圖A、B、C
    、D所示，此有本院109年3月2日、110年1月4日勘驗筆錄，
    新竹市地政事務所110年1月4日複丈成果圖（以下簡稱附圖)
    、現場照片在卷可參（見本院訴字卷第101頁至第110頁，第
    283頁至第290頁、第309頁、第127頁）。
　　本院審酌系爭房地之實際使用人即被告許燦人，於本院先後
    會同新竹市地政事務所測量人員至現場進行勘測時均未到場
    ，致無法就系爭房屋含增建部分之實際面積與占用系爭土地
    範圍進行精確之測繪；惟系爭土地面積86.85平方公尺，為
    系爭房屋坐落之基地，且系爭房屋層次1層登記面積為67.91
    平方公尺、騎樓登記面積為10.20平方公尺，合計占用土地
    面積已達78.11平方公尺，應認系爭土地已無明顯之空地可
    供各共有人單獨有效利用，顯然無法與坐落其上之系爭房屋
    割裂而為分割；且系爭房屋雖有前後2出入口，惟依被告許
    燦人之陳述，系爭建物樓梯設置在中間，通往各樓層，為系
    爭建物2樓以上出入唯一之通道（見本院訴字卷第70頁、第1
    22頁、第325頁），堪認各樓層並無獨立對外出入之通道，
    是倘將系爭房屋依兩造應有部分比例原物分割，尚須另行施
    工將各共有人分得部分進行區隔，並改變出入之通道，此舉
    將損害系爭房屋之完整性，及破壞原建物之結構，致無法發
    揮該建物經濟上之利用價值，是系爭房屋實有難以原物分割
    之情形。而若將系爭房地分配予部分共有人，則受分配之共
    有人依民法第824條第3項規定，對於未受分配或不能按其應
    有部分受分配之共有人，應予金錢補償，然各共有人對於金
    錢補償之標準或有不同，且兩造均無意願以金錢補償他共有
    人，益徵系爭房地以原物分配方法分割，顯有困難。反觀如
    採行變價分割，則共有人可透過出賣方式將系爭房地出售，
    俾以提高系爭房地之交換價值，再由共有人按應有部分比例
    分配價金，較能維護系爭房地之完整，增進系爭房地之使用
    利益，而符合各共有人間之公平性，對共有人自應屬有利。
    再者，倘透過變賣方式分割，兩造皆可應買，亦屬良性公平
    競價，設若變價之價格高，則兩造所受分配之金額隨之增加
    ，反較有利於各共有人，復斟酌系爭房地之型態、使用情形
    、經濟價值、兩造之利益及意願等一切情狀，認系爭房地應
    採行變價分割之方式進行分割，並將價金按兩造應有部分之
    比例予以分配為適當，爰判決如主文第1項所示。且按，民
    法第824條第7項已增訂變價分配時，共有人有依相同條件優
    先承買之權，準此，倘兩造仍欲取得系爭房地繼續利用，或
    認其對系爭房地係有特殊情感等情，均得於變價程序時，行
    使依相同條件優先承買之權利，併此敘明。
(五)末按，所有人於原有建築物之外另行增建者，如增建部分與
    原有建築物無任何可資區別之標識存在，而與之作為一體使
    用者，因不具構造上及使用上之獨立性，自不得獨立為物權
    之客體，原有建築物所有權範圍因而擴張（最高法院88年度
    台上字第485號）。經查，如附表一所示建物為已辦理保存
    登記之建物，有建物登記謄本、建物複丈（勘測）結果圖可
    參（見本院訴字卷第143頁、第97頁），然經本院會同測量
    人員至系爭建物現場勘查結果（見本院訴字卷第101至110頁
    ），可知系爭房屋範圍除上開保存登記部分外，於3、4樓部
    分尚有未辦理保存登記之增建部分依附存在，且因自外觀觀
    之，該增建部分僅係擴大3、4樓之面積至與系爭房屋2樓之
    面積相同，並未另設置獨立之出入口，不具備構造上、使用
    上之獨立性，並與辦理保存登記之建物間，無可資區別之獨
    立特徵，是徵諸上揭說明，該增建部分尚不得視為獨立之物
    權客體，應屬如附表一所示建物所有權之一部。準此，本院
    就附表一所示建物所為分割方案效力應併及於上開增建部分
    ，附此敘明。
四、末按因分割共有物而涉訟，由敗訴當事人負擔訴訟費用顯失
    公平者，法院得酌量情形，命勝訴之當事人負擔其一部，民
    事訴訟法第80條之1定有明文。本件兩造就分割系爭房地未
    達成協議而涉訟，原告提起訴訟雖有理由，惟共有物分割意
    在消滅兩造間之共有關係，使各共有人單獨取得各自分得部
    分之使用權能，足認兩造均因分割共有物而蒙其利，故關於
    訴訟費用之負擔，應以兩造共有人應有部分比例分擔之，方
    不致失衡，爰諭知兩造訴訟費用負擔之比例如主文第2項所
    示。
五、本件判決之基礎已臻明確，兩造其餘之攻擊、防禦方法及舉
    證，核與判決結果無影響，爰不一一論列，併此敘明。
六、據上論結，本件原告之訴為有理由，依民事訴訟法第385條
    第1項前段、第80條之1、第85條第1項前段，判決如主文。
中　　華　　民　　國　110 　　年　　3　　月　　10　　日
                  民事第一庭  審判長法　官  吳靜怡
　　　　　　　　　　　　　　　　　　法  官  張百見
　　　　　　　　　　　　　　　　　　法  官  李宇璿
以上正本係照原本作成。
如對本判決上訴，須於判決送達後 20 日內向本院提出上訴狀。
如委任律師提起上訴者，應一併繳納上訴審裁判費。
中　　華　　民　　國　　110 　年　　3 　　月　　10　　日
                                    書記官  王恬如
附表一：
土地部分：        編號 土地坐落     面    積 (平方公尺) 權利範圍  縣  市 鄉鎮市區 段 小段 地號    01 新竹市  南寮  433 86.85 許燦文23/48 許燦人17/48 許燦澤 8/48 

建物部分：       編號 建號 基 地 坐 落 ----------- 建 物 門 牌 建築式樣主要建築材料及房屋層數   建築面積（平方公尺）  權利範圍     樓層面積 合計 附屬建物用途及面積   01 55 新竹市○○段000地號 ----------- 新竹市○○路○段000號 住家用、加強磚造、五層樓 一層：67.91 二層：78.11 三層：36.03 四層：36.03 五層：26.10 騎樓：10.20 合計：254.38  許燦文23/48 許燦人17/48 許燦澤 8/48 
附表二：
編號  共有人姓名 應有部分比例  01  原告許燦文    23/48  02  被告許燦人    17/48  03  被告許燦澤     8/48